最高法院刑事判決　　　　　　　　　　　　　　　八十六年度台上字第五六一七號
　　上　訴　人　甲○○
　　　　　　　　丙○○
　　　　　　　　乙○○
右上訴人等因貪污案件，不服台灣高等法院中華民國八十六年二月二十五日第二審更
審判決（八十五年度上更(二)字第七九九號，起訴案號：台灣台北地方法院檢察署八十
二年度偵字第八九三二、九七一五、一五三四六號），提起上訴，本院判決如左：
    主  文
原判決撤銷，發回台灣高等法院。
    理  由
本件原判決認定上訴人甲○○、丙○○、乙○○及在逃之謝永福（另案通緝中），均
係國營之中國石油股份有限公司（以下簡稱中油公司）加油站之加油工，為依據法令
從事公務之人員，於民國八十一年九月間起，共同謀議，竊取中油公司之空白統一發
票，並向萬大有限公司購買中油公司專用之發票收銀機，用以繕打不實之交易金額，
再透過管道尋找不法之公司行號，打上該公司之統一編號，偽造中油公司所開立之統
一發票後，以該發票虛載金額之二成半（％）價格，售與該等公司行號申報扣抵稅
額，而幫助逃漏稅捐，藉以謀取不法利益，乃推由在台北市○○○路加油站服務之丙
○○，自八十一年九月間起至同年十二月間止，基於概括之犯意，連續竊取該站之空
白統一發票，交由甲○○、乙○○、及謝永福等人偽造後販賣，事後由中油公司清查
該站八十一年九月至十二月間，共失竊六萬五千六百十六張之空白發票，均由渠等偽
造後販賣不詳姓名之人，而獲取不法利益。案經法務部調查局台北市調查處查獲，並
在乙○○之親戚田薇薇住處，扣得乙○○等人所有之收銀機四台、色帶十二捲、試帶
紙二盒、收據樣張一盒、空白發票卅二張等情。因而撤銷第一審此部分判決，改判論
處上訴人等共同連續依據法令從事公務之人員，竊取公有財物罪刑，固非無見。然查
：(一)、犯竊取公有財物罪，其所得之財物，應予追繳，並依其情節分別沒收或發還被
害人，貪污治罪條例第十條第一項（即修正前貪污治罪條例第九條第一項）定有明文
。原判決既論處上訴人等竊取公有財物罪刑，則對於上訴人等所犯該罪獲得之財物若
干﹖自應明確認定詳予記載，方足為諭知追繳、沒收或發還被害人之依據。本院第一
次發回更審意旨即已指明，縱上訴人甲○○在法務部調查局台北市調查處供稱：「丙
○○原向我表示每盜取一張空白統一發票給謝永福等人，能獲得新台幣（下同）四、
五十元，但外界傳言每盜取一張空白統一發票，應可獲得七、八十元好處，甚至每盒
（二百五十張）可賣六萬元」。上訴人乙○○則供稱：「依據謝永福告訴我：丙○○
竊取空白統一發票給他，他即付七十二元作為酬勞。另謝永福再銷售一張金額不實之
統一發票轉賣他人，可得該發票面額的二成半作為利潤」，證人蕭重生亦證稱：「據
乙○○告訴我：他們是以每張七十二元之價格購買登打無交易金額（指空白）之統一
發票，作成成品後，轉賣他人價格，是登打金額之兩成半」等語（見調查處卷第一一
、三六頁、偵字第九七一五號卷第三頁）。其相互間供述，並不完全一致，原審未向
該上訴人及證人等追查上訴人等竊取中油公司台北市○○○路加油站之空白統一發票
，共獲得利益若干﹖僅在原判決事實欄含混記載：「上訴人等共同謀議，竊取中油公
司之空白統一發票，……用以繕打不實之交易金額……偽造該公司之統一發票後，以
該發票虛載金額之二成半，售與該等公司行號申報扣抵稅額……中油公司台北市○○
○路加油站，自八十一年九月至十二月間，共失竊六萬五千六百十六張之空白統一發
票，均由上訴人等偽造後販賣予不詳姓名之人而獲得不法利益」云云，於法難謂無違
。(二)、稅捐稽徵法第四十三條之幫助以詐術逃漏稅捐罪，係結果犯，以發生逃漏稅捐
結果為成立要件。原判決認定丙○○竊取中油公司台北市○○○路加油站之空白統一
發票後，交與甲○○、乙○○及謝永福偽造出售，並以上訴人等除共犯竊取公有財物
罪外，尚牽連犯行使偽造私文書及幫助逃漏稅捐罪。惟上訴人等與在逃之謝永福將竊
得之空白統一發票偽造交易金額若干﹖出售予何人用以申報扣抵稅額﹖該人計逃漏稅
捐若干﹖原判決均未予詳細認定記載，本院自無從判斷原判決此部分適用法則當否﹖
本院第一、二次發回更審意旨均已指明。雖原判決理由說明：「被告等（指上訴人等
）將竊得之空白統一發票，偽造交易金額，並出售他人用以申報扣抵稅額，逃漏稅捐
究竟多少，因被告等始終否認有販賣統一發票之行為，本院（指原審）已窮調查途徑
，實無從加以認定」云云（見原判決正本第三頁反面第一四至一六行）。但中油公司
台灣營業總處台北營業處已函送該公司台北市○○○路加油站八十一年九至十二月份
存根短少、空白及字軌異常之統一發票號碼（見調查站卷第一宗第七八至一○四頁）
。原審未列該統一發票號碼，函請稅捐機關查明該發票係何公司行號提出申報扣抵稅
額﹖其票載交易金額若干﹖有無逃漏稅捐﹖如有，其逃漏金額若干﹖何能藉詞調查之
途已窮，而不予認定記載。(三)、有罪判決書應記載認定犯罪事實所憑之證據及其認定
之理由，刑事訴訟法第三百十條第一款有明文規定。中油公司台灣營業總處台北營業
處函稱：「經再過濾忠孝東路加油站八十一年九、十、十一、十二月等四個月份統一
發票存根聯，發現短少、空白及字軌異常等之情形，計有五萬四千八百八十三張」等
語（見第一審卷第一七九頁）。原判決未說明該函如何不可採信，遽認定該加油站於
八十一年九至十二月間，共失竊六萬五千六百十六張之空白統一發票（見原判決正本
第二頁正面第四行），又未說明其所憑之證據及其認定之理由，非無可議。(四)、判決
適用法則不當者，為違背法令，此觀刑事訴訟法第三百七十八條之規定自明。扣案之
收銀機其中一台，證人蕭重生證稱：係其兄即上訴人乙○○託其向萬大公司購買而來
。萬大公司副理古蘭玉、職員杜進仲亦證稱：其公司售與蕭重生者，係一般公司行號
使用之打字收銀機（指非中油公司專用之收銀機，並不能登打中油公司之統一發票）
，該收銀機程式不可以更改（指改為中油公司所用之程式），因品名、數量及抬頭等
已在程式中固定等語（見調查處卷第二宗第三六頁反面、偵字第八九三二號卷第七五
頁及其反面）。古蘭玉、杜進仲上開證言，如係實情，則扣案之該收銀機如不能登打
中油公司之統一發票，是否為偽造該統一發票所使用之物，即待釐清；又另扣案之收
據樣張一盒，是否亦非上訴人犯罪所使用之物，亦待查明，原判決未詳加說明，俱適
用刑法第三十八條第一項第二款予以宣告沒收，顯有不當。(五)、共同被告所為不利於
己之陳述，固得採為其他共同被告犯罪之證據，惟此項不利之供述，依刑事訴訟法第
一百五十六條第二項規定，仍應調查其他必要之證據，以察其是否與事實相符，自難
專憑此項證據，為其他共同被告犯罪事實之認定。丙○○雖一再供稱：係甲○○教唆
伊竊取中油公司之統一發票，伊竊取後悉數交與甲○○等語。但甲○○矢口否認其事
。縱丙○○又稱：伊將竊得之中油公司空白統一發票交與甲○○時，有林榮興者親眼
看到云云。惟林榮興則證稱：伊未看到（見第一審卷第一二二頁反面）。原判決未說
明有何補強證據，足以證明丙○○上開供述係與事實相符，徒以中油公司台北市○○
○路加油站，尚有他人在早班時竊取空白之統一發票，及甲○○事後受在逃之謝永福
囑託，要求丙○○獨自頂罪，即推定甲○○有教唆丙○○竊取及收受竊得之空白統一
發票行為，自有可議。(六)、刑法第二條第一項規定：行為後法律有變更者，適用裁判
時之法律。但裁判前之法律有利於行為人者，適用最有利於行為人之法律。貪污治罪
條例業於八十五年十月二十三日修正公布施行，原判決未依前開規定，比較新舊法何
者對於上訴人有利，逕適用修正後貪污治罪條例第四條第一項第一款論處上訴人等罪
刑，且關於丙○○在偵查中自白部分，引用修正前貪污治罪條例第八條（修正後該條
例應係第八條第二項）予以減輕其刑，均有未合。上訴人等上訴意旨，各自指摘原判
決不當，非無理由，應認仍有撤銷發回更審之原因。
據上論結，應依刑事訴訟法第三百九十七條、第四百零一條，判決如主文。
中      華      民      國    八十六    年      九      月    二十五    日
                              最高法院刑事第七庭
                                  審判長法官  董  明  霈
                                        法官  丁  錦  清
                                        法官  賴  忠  星
                                        法官  林  茂  雄
                                        法官  張  淳  淙
      右正本證明與原本無異
                                              書  記  官
中      華      民      國    八十六    年      十      月      四      日
